臺灣彰化地方法院民事裁定
110年度消債職聲免字第18號
聲  請  人  
即債務人    周金明  


代理人(法扶律師)      陳青來律師
相  對  人  
即債權人    台北富邦商業銀行股份有限公司

法定代理人  程耀輝  


相  對  人  
即債權人    聯邦商業銀行股份有限公司


法定代理人  李憲章  
代  理  人  張義育  
相  對  人  
即債權人    玉山商業銀行股份有限公司


法定代理人  黃男州  
代  理  人  莊凱鈞  

相  對  人  
即債權人    良京實業股份有限公司

法定代理人  平川秀一郎



相  對  人  
即債權人    新加坡商艾星國際有限公司台灣分公司

法定代理人  曾慧雯  


相  對  人  
即債權人    滙誠第一資產管理股份有限公司

法定代理人  莊仲沼  


相  對  人  
即債權人    勞動部勞工保險局

法定代理人  鄧明斌  



相  對  人  
即債權人    臺灣銀行股份有限公司

法定代理人  許志文  


上列當事人間消費者債務清理事件，本院裁定如下：
    主  文
債務人甲○○應予免責。
    理  由
一、按法院為終止或終結清算程序之裁定確定後，除別有規定外
    ，應以裁定免除債務人之債務，消費者債務清理條例（下稱
    消債條例）第132條定有明文。而法院裁定開始清算程序後
    ，債務人有薪資、執行業務所得或其他固定收入，扣除自己
    及依法應受其扶養者所必要生活費用之數額後仍有餘額，而
    普通債權人之分配總額低於債務人聲請清算前2年間，可處
    分所得扣除自己及依法應受其扶養者所必要生活費用之數額
    者，法院應為不免責之裁定。但債務人證明經普通債權人全
    體同意者，不在此限；債務人有下列各款情形之一者，法院
    應為不免責之裁定。但債務人證明經普通債權人全體同意者
    ，不在此限：於七年內曾依破產法或本條例規定受免責。
    故意隱匿、毀損應屬清算財團之財產，或為其他不利於債權
    人之處分，致債權人受有損害。捏造債務或承認不真實之
    債務。聲請清算前二年內，因消費奢侈商品或服務、賭博
    或其他投機行為，所負債務之總額逾聲請清算時無擔保及無
    優先權債務之半數，而生開始清算之原因。於清算聲請前
    一年內，已有清算之原因，而隱瞞其事實，使他人與之為交
    易致生損害。明知已有清算原因之事實，非基於本人之義
    務，而以特別利於債權人中之一人或數人為目的，提供擔保
    或消滅債務。隱匿、毀棄、偽造或變造帳簿或其他會計文
    件之全部或一部，致其財產之狀況不真確。故意於財產及
    收入狀況說明書為不實之記載，或有其他故意違反本條例所
    定義務之行為，致債權人受有損害，或重大延滯程序。同條
    例第133條、134條有明文規定。準此，法院為終止或終結清
    算程序之裁定確定後，除有消債條例第133條、134條各款所
    定之情形者，法院應為不免責之裁定外，法院即應以裁定免
    除債務人之債務。
二、程序方面：聲請人即債務人甲○○於民國109年7月6日聲請清
    算，本院於109年9月21日以本院109年度消債清字第26號裁
    定自同日下午4時起開始清算程序。嗣經本院司法事務官執
    行清算程序後，發現債務人名下財產僅有存款新臺幣（下同
    ）91元及81年出廠之自小客車一輛，堪認清算財產已不敷清
    算財團費用與財團債務，因此依消債條例第129條第1項，於
    110年3月15日以109年度司執消債清字第32號裁定清算程序
    終止並確定在案，有本院109年度消債清字第26號、109年度
    司執消債清字第32號民事裁定及相關卷證可憑。依前揭規定
    及說明，本院應依職權裁定是否免除債務人之債務，經本院
    於110年5月24日以彰院平民仁110年度消債職聲免字第18號
    函詢問全體無擔保及無優先權之普通債權人，對於債務人是
    否免責表示意見，並未經全體普通債權人表示同意債務人免
    責，先予敘明。
三、經查：
  ㈠債務人無消債條例第133條前段所定應不免責之事由：
  1.按法院於清算程序終止或終結之裁定確定後，依消費者債務
    清理條例第133條為是否免責裁定之審查時，應以自裁定開
    始清算程序時起至裁定免責前之期間，作為認定債務人有無
    薪資等固定收入之期間（臺灣高等法院暨所屬法院98年法律
    座談會民事類提案第39號研討意見參照）。故本院依消債條
    例第133條為免責與否之審查時，應先就債務人自109年9月2
    1日經本院裁定開始清算程序時起至本件裁定免責前之期間
    ，計算其固定收入與必要生活費用之數額，固定收入扣除必
    要生活費用後有餘額者，再計算比較普通債權人之分配總額
    與債務人聲請清算前2年間，可處分所得扣除必要生活費用
    之數額，以認定是否具有消債條例第133條前段所定之應不
    免責事由。
  2.債務人現無工作，每月生活必要費用仰賴慈濟補助生活費10
    ,000元及家扶補助其兩名未成年子女每月各2,079元、2,125
    元外，別無其他收入，並無任何結餘等情，業據債務人提出
    彰化縣田中鎮中低收入戶證明書（見清算卷第24頁），復經
    本院依職權查詢聲請人106年度迄今之勞工保險被保險人投
    保資料，查無聲請人投保之紀錄，而聲請人近三年之稅務電
    子閘門財產所得調件明細表，其綜合所得稅給付總額均為0
    元，名下僅有81年出廠之汽車一輛等節（見清算卷第111頁
    至第113頁、第120頁），核與債務人所述情節大抵相符，足
    認債務人陳述其自本院裁定開始清算程序即109年9月21日起
    迄今，並無薪資、執行業務所得，而僅仰賴社福團體輔助金
    維生等情，堪予採信。
  3.債務人於清算程序開始後雖有固定收入，係由慈濟補助其生
    活必要費用10,000元及家扶補助其兩名未成年子女每月各2,
    079元、2,125元，，而聲請人每月必要生活費用為8,000元
    ，扶養2名未成年子女費用扣除前述家扶補助金，另需支出
    各1,000元，合計支出未成年子女扶養費2,000元，則以聲請
    人每用固定收入，扣除聲請人及依法應受其扶養者所必要生
    活費用之數額後，已無餘額（計算式：10,000－8,000－2,000
    ＝0），核與消債條例第133條前段所定「於清算程序開始後
    ，債務人有薪資、執行業務所得或其他固定收入，扣除自己
    及依法應受其扶養者所必要生活費用之數額後仍有餘額」之
    要件即有未合。是關於該條所定「普通債權人之分配總額是
    否低於債務人聲請清算前2年間，可處分所得扣除自己及依
    法應受其扶養者所必要生活費用之數額」之要件，本院即無
    庸再予審究。從而，債務人無消債條例133條前段所定應不
    予免責之事由，洵堪認定。
  ㈡債務人無消債條例第134條各款所定之應不免責事由：
  1.按消費者債務清理條例關於清算程序係以免責主義為原則，
    不免責為例外，倘債權人主張債務人有消費者債務清理條例
    第134條各款所定不免責之事由，自應由債權人就債務人有
    合於上開各款要件之事實，提出相當之事證以實其說。
  2.債權人等雖均具狀表示不同意債務人免責，惟對於債務人是
    否具有消債條例第134條各款所列之不免責事由，則均未提
    出任何具體主張或事證證明。而債務人如何負擔生活必要費
    用乙節，已據債務人陳述如前；又債務人名下除自小客車一
    輛（81年出廠）外，無任何登記之財產或投資項目，有本院
    依職權調取之債務人稅務電子閘門財產調件明細表可憑。本
    院清算程序復職權詢問中華民國人壽保險商業同業公會債務
    人之保險資料，以及債務人有無以自己及未成年子女名義申
    購基金，均查無債務人之保險資料及投資資料等節，此有臺
    銀人壽保險股份有限公司等各家保險公司、台灣集中保管結
    算所股份有限公司回函在卷為憑（見本院109年度司執消債
    清字第32號卷）。本院復查無證據足認債務人上開陳述有何
    不實之處，自難僅憑債權人片面臆測即遽認債務人有隱匿收
    入、財產，或有何種應不免責之行為。準此，債權人既均未
    具體主張或提出任何事證證明債務人有符合消債條例第134
    條各款所列之不免責事由，且本院依卷內現有資料及依職權
    調查之結果，查無債務人有該條各款所定不免責事由之情事
    ，無從認定債務人有該條各款所定之應不免責事由。
四、綜上所述，本件債務人聲請清算，經法院裁定清算程序終結
    確定，本院復查無債務人具有消債條例第133條前段、第134
    條各款所列應不免責之情事，揆諸首揭說明，債務人已符合
    免責之要件，本院應以裁定免除債務人之債務。至債權人於
    本件免責裁定確定之翌日起1年內，如發見債務人有虛報債
    務、隱匿財產或以不正當方法受免責者，自得另依消債條例
    第139條規定，聲請本院裁定撤銷免責，附此敘明。
五、依消費者債務清理條例第132條，裁定如主文。
中　　華　　民　　國　　110 　年　　9 　　月　　29　　日
             
    　　　　　    民事第二庭    法　官　王姿婷
上為正本係照原本作成。
如不服本裁定，應於裁定送達後10日內，以書狀向本院提出抗告
，並繳納抗告費新臺幣1千元。
中　　華　　民　　國　　110 　年　　9 　　月　　29　　日
                                書記官  吳曉玟